最　高　行　政　法　院　判　決
109年度年上字第142號
上　訴　人　陳永林等75人(姓名及住所詳如附表所示)
共      同
訴訟代理人　黃文玲　律師
          　陳家祥　律師
被 上訴 人　銓敘部                                  
代　表　人　周志宏　　　                  
訴訟代理人　李佳珍              
          　陳思涵              
上列當事人間公務人員退休資遣撫卹法事件，上訴人對於中華民
國109年5月20日臺北高等行政法院108年度年訴字第598號判決，
提起上訴，本院判決如下：
　　主  文
上訴駁回。
上訴審訴訟費用由上訴人負擔。
　　理  由
一、本件在事實審之訴訟繫屬中，原審原告蕭史樺於民國109年0
    月0日死亡，但因其有選任律師黃文玲、陳家祥為訴訟代理
    人，故事實審法院並未裁定停止其訴訟程序。嗣後，由本院
    依職權裁定命其繼承人周淑絹、蕭健晟、蕭呈恩應為蕭史樺
    之承受訴訟人續行訴訟在案。被上訴人代表人原為周弘憲，
    嗣變更為周志宏，茲據新任代表人具狀聲明承受訴訟，核無
    不合，先予敘明。
二、上訴人周淑絹、蕭健晟、蕭呈恩等3人之被繼承人蕭史樺與
    其他上訴人(下稱蕭史樺及其他上訴人)原係公務人員，於10
    7年6月30日前分別經被上訴人核定退休生效。嗣因公務人員
    退休資遣撫卹法（下稱退撫新法）於106年8月9日制定公布
    ，除第7條第4項及第69條自公布日施行外，其餘條文自107
    年7月1日施行，被上訴人爰以臺北高等行政法院(下稱原審)
    108年度年訴字第598號判決（下稱原判決）附表原處分欄所
    示原處分（除編號67之原處分日期誤植為107年4月26日，應
    修正為107年4月27日外，其餘均同原判決附表，下合稱原處
    分），重新審定蕭史樺及其他上訴人自107年7月1日起的每
    月退休所得。蕭史樺及其他上訴人不服，提起復審，分別經
    公務人員保障暨培訓委員會以如原判決附表所示復審決定(
    下合稱復審決定)駁回後，共同向原審提起行政訴訟，並聲
    明：原處分及復審決定均撤銷。經原判決以蕭史樺及其他上
    訴人之訴在法律上顯無理由，爰不經言詞辯論，逕予駁回後
    ，蕭史樺及其他上訴人仍不服，乃提起本件上訴，並聲明：
    原判決廢棄；原處分及復審決定均撤銷或發回原審法院更為
    審理。
三、蕭史樺及其他上訴人起訴主張、被上訴人於原審之答辯，均
    引用原判決所載。
四、原審駁回蕭史樺及其他上訴人於第一審之訴，係以：㈠司法
    院於108年8月23日作成司法院釋字第782號解釋，明揭「退
    撫新法第7條第2項規定無涉法律不溯及既往原則及工作權之
    保障，亦未牴觸比例原則，與憲法保障人民財產權之意旨尚
    無違背。同法第4條第6款、第39條第2項規定，與憲法保障
    服公職權、生存權之意旨尚無違背。同法第4條第4款、第5
    款、第18條第2款、第3款、第36條、第37條、第38條及第39
    條第1項規定，無涉法律不溯及既往原則，與信賴保護原則
    、比例原則尚無違背。」原處分所據退撫新法是否違憲之爭
    議，於訴訟繫屬中既經司法院釋字第782號解釋闡釋明確，
    原審即應依此意旨而為審判，逕就蕭史樺及其他上訴人以退
    撫新法違憲，原處分因此違法之事實主張，認其在法律上顯
    無理由，而為敗訴之宣示。㈡至於蕭史樺及其他上訴人另述
    及原處分於退撫新法施行前即作成，乃為「無效」云云，一
    則無視於原處分載明其規制內容，是依106年8月9日就制定
    公布並訂自107年7月1日施行之退撫新法，重新計算審定「
    自上開退撫新法施行日起，月退休所得之內容」，其效力是
    自107年7月1日退撫新法施行起同時發生之事實；二則其主
    張原處分「無效」與其聲明「違法而應撤銷」乃不相容，亦
    屬顯無理由，爰不經言詞辯論，逕予駁回等詞，為其論據。
    　　
五、本院按：　　
  ㈠憲法第16條所定人民之訴訟權，乃人民於其權利受侵害時，
    得向司法機關訴請救濟之制度性保障。行政法院踐行訴訟程
    序須符合正當法律程序原則，使人民受公開、公平、公正之
    審判，為人民之訴訟權受憲法保障之核心領域。行政訴訟法
    第188條第1項規定：「行政訴訟除別有規定外，應本於言詞
    辯論而為裁判。」同條第2項規定：「法官非參與裁判基礎
    之辯論者，不得參與裁判。」及第189條第1項規定：「行政
    法院為裁判時，應斟酌全辯論意旨及調查證據之結果，依論
    理及經驗法則判斷事實之真偽。但別有規定者，不在此限。
    」即在貫徹言詞審理原則及直接審理原則之精神；但另一方
    面，行政訴訟涉及組織、人員、經費等國家整體資源運用，
    其制度設計須有效能、效率之考量。行政訴訟法為提供人民
    「有效之權利救濟」，避免濫用司法資源，配合各種紛爭性
    質、原告訴訟請求以及法院裁判方式，建立不同之訴訟類型
    ，使原告在具備一定要件時，得請求行政法院，對其與被告
    之法律爭議，以適當內容及效力之裁判，予以公允，並且經
    濟、迅速、有效之解決。惟原告之訴如依其所訴事實，在法
    律上顯無理由者，依同法第107條第3項規定，則得不經言詞
    辯論，逕以判決駁回，此即為同法第188條第1項之「別有規
    定」，因而得例外不經言詞辯論而為裁判。因此，如原告之
    訴，依其所訴之事實，並無證據有待調查審認，亦無法律上
    問題有待釐清，在法律上顯然不能獲得勝訴判決，即足以判
    斷在法律上顯無理由，為避免徒增當事人勞費及無謂耗損司
    法資源，自無進行無實質意義之言詞辯論程序之必要，以符
    訴訟經濟之原則。此為貫徹有效之權利救濟原則所為之必要
    程序設計。　
　㈡憲法第78條規定：「司法院解釋憲法，並有統一解釋法律及
    命令之權。」第173條規定：「憲法之解釋，由司法院為之
    。」第171條第2項規定：「法律與憲法有無牴觸發生疑義時
    ，由司法院解釋之。」第79條第2項規定：「司法院設大法
    官若干人，掌理本憲法第78條規定事項……」是解釋法律牴觸
    憲法而宣告其為無效，乃專屬司法院大法官之職掌。司法院
    依上開規定所為之解釋，有拘束全國各機關及人民之效力，
    各機關處理有關事項，應依解釋意旨為之，違背解釋之判例
    ，當然失其效力，亦經司法院釋字第185號解釋宣示在案。
    上開解釋所稱之全國各機關，當然包含法院在內。次按法官
    依據法律獨立審判，憲法第80條定有明文，故依法公布施行
    之法律，法官應以其為審判之依據，不得認定法律為違憲而
    逕行拒絕適用；又該法律如經司法院作成解釋宣告未違憲，
    依前段之說明，法院亦自應受其拘束，於審理個案時，依解
    釋意旨為之；且於該解釋作成後，如無因憲法或相關法律有
    所修正，或相關社會情事已有重大變更，而有重行認定與判
    斷之必要，並聲請經司法院再作成變更或補充之解釋，應不
    許法院或其他任何人民、機關持歧異之見解不予遵守。查司
    法院於108年8月23日作成司法院釋字第782號解釋，認「退
    撫給與因財源不同有不同保障」、「調降非屬一次性之退撫
    給與，無涉法律不溯及既往原則」、「調降原退撫給與，無
    違信賴保護原則、比例原則」，原處分所依據之法律即退撫
    新法第36條、第37條及第39條等規定，無涉法律不溯及既往
    原則之適用，與信賴保護原則、比例原則，均無違背，而作
    成合憲解釋，依憲法第78條及司法院釋字第185號解釋意旨
    ，全國各機關及人民均應受司法院解釋效力之拘束，原審亦
    自應受其拘束，原判決據此為審判依據，認被上訴人依據退
    撫新法作成原處分，並無違誤，以蕭史樺及其他上訴人之訴
    為無理由，予以駁回，核無不合。又司法院釋字第782號解
    釋公布迄今，其間憲法或相關法律均未見有所修正，相關社
    會情事亦未見有何重大變更，自無聲請司法院大法官重行認
    定與判斷之必要。是本件已無任何法律上問題有待當事人陳
    述或辯論，任何人均無以透過法院訴訟程序之進行，而就事
    實、證據及法律為調查及辯論，得以就此所得之心證翻轉退
    撫新法並未違憲之可能性。依前揭說明，本件應合於行政訴
    訟法所規範的第一審訴訟程序例外不行言詞辯論之情事，則
    原審以蕭史樺及其他上訴人之訴顯無理由予以駁回，洵無不
    合。上訴意旨主張原審未行準備程序確認本案事實及爭點，
    逕以本件訴訟於法律上顯無理由判決駁回，有不適用行政訴
    訟法第188條第1項及適用行政訴訟法第107條第3項不當之違
    法。司法院釋字第782號解釋對於退撫給與請求權之性質認
    屬恩給制、對於法律不溯及既往原則及信賴保護原則適用之
    闡示，均有違誤，原審未本於職權聲請司法院大法官進行補
    充解釋，逕予援用，並為不利之判決，即有違誤，應予廢棄
    ，核屬一己主觀之見解，尚非可採。
　㈢上訴意旨雖主張原處分於退撫新法107年7月1日生效之前即已
    作成及送達，但迄至107年7月1日始生效，有違反行政程序
    法第4條及第93條之違背法令情事云云。惟查，被上訴人於1
    07年7月1日以前即作成原處分，且送達蕭史樺及其他上訴人
    ，原處分已載明其規制內容係依107年7月1日施行之退撫新
    法，重新計算審定蕭史樺及其他上訴人自107年7月1日起之
    每月退休所得，其效力係自107年7月1日退撫新法施行起同
    時發生，並無行政處分無效之情形。上訴論旨，並無可採。
  ㈣綜上所述，原判決駁回蕭史樺及其他上訴人在原審之訴，並
    無判決不適用法規、適用不當之違背法令情事，與司法院大
    法官解釋，亦無牴觸。上訴論旨，仍執前詞，指摘原判決違
    背法令，求予廢棄，為無理由，應予駁回。
六、據上論結，本件上訴為無理由。依行政訴訟法第255條第1項
    、第98條第1項前段、第104條、民事訴訟法第85條第1項前
    段，判決如主文。
中　　華　　民　　國　　110 　年　　10　　月　　19　　日
                    最高行政法院第四庭
                        審判長法  官  胡  方  新　
                              法  官　陳  國  成
                              法  官　蕭　惠　芳
                              法  官　曹　瑞　卿
                              法  官　林　惠　瑜

以  上  正  本  證  明  與  原  本  無  異
中　　華　　民　　國　　110 　年　　10　　月　　19　　日
　　　　　　　　　　　　　　　書記官　蔡　宜　婷